【裁判字號】    95,上更(一),455
【裁判日期】    951130
【裁判案由】    傷害致重傷
【裁判全文】
臺灣高等法院刑事判決             95年度上更(一)字第455號
上  訴  人
即  被  告  乙○○
上  訴  人
即  被  告  丙○○
前二人共同
指定辯護人  義務辯護人羅子武律師
上列上訴人因傷害致重傷案件，不服臺灣板橋地方法院91年度易
字第3053號，中華民國92年6月30日第一審判決(起訴案號：臺灣
板橋地方法院檢察署91年度偵字第790號)，提起上訴，判決後，
經最高法院第一次發回更審，本院判決如下：
    主  文
原判決傷害致重傷部分撤銷。
乙○○、丙○○共同傷害人之身體，各處有期徒刑壹年。
    事  實
一、緣甲○○與乙○○之子黃彥彬間有債務糾紛，乙○○承諾代
    其子償還債務新台幣（下同）20萬元，並簽發本票予甲○○
    收執。嗣民國90年7月15日晚間22 時許，甲○○偕同友人丁○○前往臺北縣板橋市○○路○段117巷34號2 樓，擬向乙○○收取票款，詎乙○○竟與其子丙○○及其他數名不詳姓名
    之人，竟心有不甘，共同基於傷害人身體之犯意，於確認係
    甲○○前來討債之後，由乙○○即高喊捉賊，甲○○與丁○○見情狀有異，乃分頭逃跑，乙○○與丙○○及其餘男子則
    分持棍棒類鈍器自後追趕，丙○○亦參與追人，然甲○○駕
    車逃離，而丁○○雖逃至該巷口躲入便利商店內，惟仍為隨
    後趕至之不詳姓名不詳姓名男子捉住拖回乙○○住處前，由
    乙○○、丙○○與其餘男子共同以拳腳、棍棒類鈍器圍毆丁○○，造成丁○○身體胸、背部多處挫傷、右膝挫傷、左手
    肘部裂傷、挫傷及右眼球挫傷併上眼臉裂傷、前房出血、水
    晶體移位等傷害。
二、案經丁○○訴由臺北縣政府警察局板橋分局報告臺灣板橋地
    方法院檢察署檢察官偵查起訴。
    理  由
一、上開債權債務糾葛，業據甲○○與上訴人即被告乙○○、黃
    彥彬供承一致，而上開告訴人丁○○偕同甲○○前往討債被
    毆之事實，業據丁○○、甲○○指訴甚詳，並有丁○○甫受
    傷時前往診療之亞東紀念醫院診斷書在卷可稽。上訴人即被
    告乙○○、黃彥彬除否認自己有出手參與毆打之外，餘均不
    予爭執。是故，上開告訴人丁○○被追拿、圍毆之事實，堪
    予認定，茲須查究者厥為上訴人即被告乙○○、黃彥彬對於
    該傷害應否負傷害罪責而已？
二、經查：
 (1).本件告訴人丁○○被追打，緣起於告訴人偕同甲○○至上訴
    人即被告等住處討債，從上訴人即被告等家門口被追而被抓
    回上訴人即被告家門口被打，上訴人即被告等豈能謂其等與
    之無關聯？
 (2).上訴人即被告乙○○在原審既供稱告訴人與同行之人甫敲門
    ，未迨開門即踢門云云，茲不論告訴人與同行之人有無踢門
    之事實，上訴人即被告乙○○已透露自己當時心中之不快，
    堪可認定。
 (3).上訴人即被告乙○○在原審既供承曾開立本票予甲○○，且
    約定於當日前來取款云云，竟然予告訴人偕同甲○○之際，
    高喊捉賊，足見其係假藉捉賊利用不知情之旁人捉拿或毆打
    來人。
 (4).上訴人即被告等既已參與追拿來人，告訴人被檎之後又被帶
    至上訴人即被告家門口，上訴人即被告等若無傷害犯意，其
    等任何一人祇須出言解釋或制止，旁人即告住手，上訴人即
    被告等未出言解釋或制止，告訴人被圍毆顯係在上訴人即被
    告等犯意規劃之內，故不論上訴人即被告等有無動手打人，
    對於告訴人均不能解免刑責。
三、綜上所述，上訴人即被告等傷害犯行，堪予認定，所辯誤來
    人為盜賊云云或否認親自動手參與圍毆云云，均不足採以卸
    免刑責。
四、查上訴人即被告父子因不甘被索債，對於前來討債之告訴人
    具有傷害之犯意，呼喊捉賊，利用不知情之旁人群起捉拿并
    帶至上訴人即被告等家門口圍毆，核上訴人即被告等所為，
    係犯刑法第277條第1項普通傷害罪之間接正犯，其等二人具
    有犯意聯絡與行為分擔，則為共同正犯。公訴人認係犯同條
    第2 項傷害致重傷罪，起訴法條應予變更（詳如後述）。
    原審予以論科，固非無見，惟原判決亦論以傷害致重傷罪，
    有所違誤。上訴人即被告等上訴意旨否認犯罪，固非可取，
    但原判決既有違誤，即屬不可維持，本院自應將原判決撤銷
    改判。次查上訴人即被告乙○○之黃彥彬負債在先，上訴人
    即被告身為父執輩，既允諾償債於前，其反悔於後已屬不該
    ，竟在債主前來取款之際，反而呼喊捉賊，欺瞞眾人，利用
    民眾見義勇為之心理，公然在自家門口群起追打討債之人，
    其心可惡甚於一般共同傷害，雖於台北縣土城市調解委員會
    達成賠償125 萬之和解，此有該委員會調解書影本在卷可稽
    ，惟如僅因民事賠償即不予重罰，實不足使社會上錯亂是非
    者引以為戒。爰審酌上訴人即被告等一切犯罪情狀，處以如
    主文所示之刑，以資炯戒。
五、公訴人以本件告訴人丁○○指訴其右眼遭毆受傷，提出亞東
    紀念醫院診斷書證明右眼視力僅呈0.03，已達毀敗一目之視
    能程度，因認上訴人即被告等係犯刑法第277條第2項傷害致
    重傷罪云云。惟查：
 (1).告訴人之告訴，係以使被告受刑事訴追為目的，是其陳述是
    否與事實相符，仍應調查其他證據以資審認，最高法院52年
    台上字第1300號著有判例。本件告訴人關於右眼因被毆傷毀
    敗機能一節，既查無目擊證人或器物佐證，且隱滿下述雙眼
    宿疾情形，故不可遽信。
 (2).本件告訴人丁○○傷害事件發生之數年前，於83年即因雙眼
    神經病變至台北榮民總醫院求診，經治療後，同年6 月23日
    門診追蹤時，其雙眼最佳矯正視力，右眼僅為0.01（左眼僅
    為0.04)，此有該醫院92年4月10日北總行字第0920003392號
    函附於原審卷可稽 (見原審卷第121頁)，較之本件傷害發生
    後於90年7 月16日再度至同醫院接受鑑定并治療後之右眼視
    力（追蹤治療至92年3月12日)0.03，顯然不良；參之國立台
    灣大學醫學院附屬醫院病歷，告訴人於本件傷害發生數年前
    之82年9月23日至同年11月2日，其病歷即載有「左眼疑似中
    心性網膜炎、但螢光眼底攝影無法證實」，此有該醫院92年
    6月10日（92)校附醫秘字第9200005305號函附於原審卷可稽
    （見同卷第156頁)，足見告訴人之雙眼早有嚴重影響視力之
    痼疾。又根據告訴人所提出台北榮民總醫院95年9 月15日診
    斷書記載「目前右眼為0.016、左眼為1.0」之最佳視力之狀
    況（見本院卷第44頁），而告訴人數年前在台北榮民總醫院
    求診經治療後之最佳矯正視力，右眼僅為0.01，差異僅僅
    0.006 ，則告訴人目前之右眼視力狀況是否係本件傷害所導
    致？非無疑竇。
 (3).前開台北榮民總醫院鑑定函固謂：「90年7 月16日病患至本
    院急診就診，主訴為右眼遭受外傷後視力模糊…檢查後診斷
    為右眼外傷性白內障及視網膜病變，當天住院接受右眼白內
    障摘除手術，所受之外傷足以影響其視力。病患右眼外傷併
    視網膜病變，以及脈絡膜破裂，此時之治療與之前所罹患的
    視神經病變沒有關聯。…92年3 月12日治療後追蹤時，未受
    傷的左眼，則有0.9 視力，顯示病患民國83年之雙眼視神經
    病變有回復，但受傷之右眼則無法回復」云云。惟該院未列
    敘右眼診斷為外傷之事實依據，其所謂外傷，若係憑告訴人
    之「主訴」，因病患接受鑑定當時，以提起傷害告訴涉訟中
    ，旨在使上訴人即被告等受刑事訴追、處罰，關此陳述不可
    遽信，從而此項外傷之判斷，亦難憑信；且函中既謂檢查後
    診斷亦有視網膜病變狀況，但未就視網膜病變一併治療，故
    此治療結果，右眼視力不見改善是否與告訴人原罹患視網膜
    病變病因仍然存在有關？非無疑問；告訴人在本案生前雙眼
    視力即有（右）0.01與（左）0.04之明顯差異，足見所患視
    網膜病變對於左右眼視力之影響即有輕重之別，則經過此次
    鑑定治療後，右眼亦可能因原罹患視網膜病變情況較嚴重而
    視力無法恢復，反之，左眼亦可能因原罹患視網膜病變情況
    較輕微而恢復視力。鑑定函逕以左右眼治療後之恢復情況，
    作為判斷告訴人右眼係因外傷所致而無法恢復，尤屬一般違
    背經驗法則，不足採信。
 (4).前開國立台灣大學醫學院附屬醫院鑑定函固謂：「右眼白內
    障術後；人工水晶體植入；紅彩缺損；網膜黃斑部結疤、瘢
    痕。參酌榮總『北總行字第0920003392號』函，右眼視力受
    損應肇因於民國90年之外傷」云云。惟以此次鑑定僅援引上
    述台北榮民總醫院鑑定結果資為依據，鑑定函中獨敘述告訴
    人眼睛視力以及右眼白內障術後狀況，既乏獨立判斷之意見
    ，又未敘述獨立判斷之根據，自不能彩惟審判上判斷之依據
    。
 (5).綜上所述，告訴人右眼視力之情況，尚不能直認與上訴人即
    被告等之傷害行為有相當因果關係，故不能論上訴人即被告
    等傷害致重傷罪；又本件所認定上訴人即被告等普通傷害犯
    行，一方面雙方已達成和解，告訴人已獲得部分補償，一方
    面已科處上訴人即被告等適度之刑，本院應無基於公平正義
    之必要進而再送鑑定，亦無為被告之利益進而職權調查之理
    由，故本院不續予鑑定上開鑑定意見之瑕疵，併予敘明。
據上論斷，應依刑事訴訟法第369條、第364條、第299條第1項前
段，刑法第28條、第277條第1項，判決如主文。
本案經檢察官邱美育到庭執行職務。
中    華    民    國    95    年    11    月    30    日
                  刑事第三庭    審判長法  官  許國宏
                                      法  官  沈宜生
                                      法  官  陳祐治
以上正本證明與原本無異。
檢察官不服本判決應於收受送達後十日內向本院提出上訴書狀，
其未敘述上訴之理由者並得於提起上訴後十日內向本院補提理由
書（均須按他造當事人之人數附繕本）。
被告不得上訴。
                                      書記官  蔡慧娟
中    華    民    國    95    年    11    月    30    日
附錄：本案論罪科刑法條全文
刑法第二百七十七條
傷害人之身體或健康者，處三年以下有期徒刑，拘役或一千元以
下罰金。
犯前項之罪，因而致人於死者，處無期徒或七年以上有期徒刑；
致重傷者，處三年以上十年以下有期徒刑。


司法院資訊處製作；財團法人民間司法改革基金會備份。
